【裁判字號】    94,訴,2558
【裁判日期】    950421
【裁判案由】    確認委任關係不存在
【裁判全文】
臺灣高雄地方法院民事判決              94年度訴字第2558號
原      告  乙○○
被      告  晉鋒工程企業有限公司
法定代理人  戊○○
訴訟代理人  黃奉彬律師
上列當事人間確認委任關係不存在事件，經本院於民國95年3 月
31日言詞辯論終結，判決如下：
    主      文
原告之訴駁回。
訴訟費用由原告負擔。
    事  實  及  理  由
一、按「董事長對內為股東會、董事會及常務董事會主席，對外
    代表公司。董事長請假或因故不能行使職權時，由副董事長
    代理之；無副董事長或副董事長亦請假或因故不能行使職權
    時，由董事長指定常務董事1 人代理之；其未設常務董事者
    ，指定董事1 人代理之；董事長未指定代理人者，由常務董
    事或董事互推1 人代理之」，公司法第208 條第3 項定有明
    文，且上開規定依公司法第108 條第4 項規定於有限公司之
    董事準用之，又「無訴訟能力人有為訴訟之必要，而無法定
    代理人，或法定代理人不能行代理權者，其親屬或利害關係
    人，得聲請受訴法院之審判長，選任特別代理人，民事訴訟
    法第51條2 項定有明文。所謂法定代理人不能行代理權，不
    僅指法律上不能（如經法院宣告停止其權利）而言，並包括
    事實上之不能（如心神喪失、利害衝突等）在內。又有限公
    司有與代表公司之董事訴訟之必要，倘該公司僅置董事1 人
    ，且全體股東不能決議另行推選有行為能力之股東代表公司
    ，則利害關係人自得依首揭規定聲請受訴法院之審判長為之
    選任特別代理人」，最高法院90年度臺抗字第233 號亦著有
    判決可資參照，而依公司法第108 條第1 項規定，有限公司
    之董事有數人時，得以章程特定1 人為董事長，對外代表公
    司，是有限公司若與董事長訴訟，自應由董事長指定董事1
    人代表公司。今原告乃被告之董事長而不得代表被告與自己
    訴訟，其指定被告之董事戊○○代表被告應訴，並經戊○○
    於本件訴訟中擔任被告之法定代理人而補正此法定代理權之
    欠缺，本件訴訟成立要件自無欠缺，合先敘明。
二、原告起訴主張：原告從未投資被告或參加該公司之各項會議
    及經營，亦未同意擔任該公司之負責人，竟於民國73年間遭
    訴外人即被告之實際經營者戊○○冒名登記為被告之董事且
    出資額為新臺幣1,000,000 元，復於85年間遭其冒名登記為
    被告之董事長迄今仍未辦理變更登記，原告發現上情後曾要
    求其辦理變更登記，其雖應允卻遲未行動，致原告日前因被
    告積欠營利事業所得稅而接獲法務部行政執行署高雄行政執
    行處之執行命令，以原告為被告之清算人而命原告報告被告
    之財產狀況，今原告既係遭冒名登記為被告之董事長而與被
    告間無任何委任關係存在，爰提起本件訴訟，聲明求為判決
    確認兩造間委任關係不存在。
三、被告則以：原告係因被告積欠稅捐，其為法定代理人而遭入
    出境管理局限制出境始提起本件確認之訴，惟稅捐機關催討
    稅款之對象為被告而非被告之法定代理人，且原告遭限制出
    境乃屬公法上爭議事項而應循行政救濟解決，其在私法上之
    權利並未陷於不利，自無提起本件訴訟之確認利益，且被告
    乃家族公司，其所有股東均由訴外人戊○○、原告及雙方之
    兄弟姊妹所組成，實際之經營者則為訴外人戊○○與原告，
    而渠等本為夫妻關係，被告於73年間成立時原告即為董事，
    在85年之前並均由訴外人戊○○擔任董事長，原告則曾擔任
    會計財務之工作，嗣因被告自設立以來均無盈餘，訴外人戊
    ○○乃在原告之要求下將公司負責人變更為原告，當時股東
    同意書上原告之印文亦與73 年 間公司成立時其擔任公司董
    事之印文相同，是原告應已同意擔任被告之董事長，且被告
    自成立迄今已超過20年，原告在被告因欠稅遭法務部行政執
    行署高雄行政執行處強制執行前，均不曾對其擔任董事及董
    事長乙職有何異議，直至93 年8月23日與訴外人戊○○離婚
    後，其始否認其曾同意擔任被告之董事長並要求變更登記，
    其提起本件確認之訴自無理由等語置辯，並聲明求為判決駁
    回原告之訴。
四、兩造不爭執之事項
  (一)、原告與訴外人戊○○於72年間結婚，嗣於83年2 月17日離
      婚，隨即又於同年月19日結婚，迨於93年8 月23日再度離
      婚。
  (二)、被告原名昇代工程有限公司，嗣於73年5 月29日經高雄市
      政府建設局核准更名為晉鋒工程企業有限公司，並登記訴
      外人戊○○為董事長、原告為董事，至85年3 月14日始經
      該局核准變更登記原告為董事長、訴外人戊○○為董事。
  (三)、被告自73年4 月向高雄市政府建設局申請更名登記起至85
      年9 月申請停業登記止，其間歷次申請變更登記所附申請
      書、股東同意書及變更登記事項卡上原告之印文均屬相同
      。
五、本院就本件兩造爭執之要點判斷如下：
  (一)、原告有無提起本件訴訟之確認利益？
      按「確認法律關係之訴，非原告有即受確認判決之法律上
      利益者，不得提起之」，民事訴訟法第247 條定有明文，
      又「所謂即受確認判決之法律上利益，係指因法律關係之
      存否不明確，致原告在私法上之地位有受侵害之危險，而
      此項危險得以對於被告之確認判決除去者而言」，最高法
      院42年度臺上字第1031號著有判例可資參照。本件原告以
      其係遭冒名登記為被告之董事長而起訴請求確認其與被告
      間之委任關係不存在，被告則否認有冒名登記之情事，是
      兩造間就有無委任關係之存否已屬不明確，則原告就此即
      有可能因被告依民法委任之法律關係請求其履行受任人之
      相關義務，並因此而須負公法上之各相關義務及可能之不
      利益，其在私法上之地位自有受侵害之危險，而此項危險
      並得以對於被告之確認判決除去之，原告自有即受確認判
      決之法律上利益而得提起本件確認之訴，被告抗辯原告因
      被告積欠稅捐而遭入出境管理局限制出境乙事屬公法上之
      爭議，其在私法上之權利並未陷於不利，本件應無確認利
      益云云為無理由。
  (二)、原告是否遭冒名登記為被告之董事長而與被告間無委任關
      係存在？
      被告乃於73年5 月29日經高雄市政府建設局核准更名為晉
      鋒工程企業有限公司，並登記戊○○為董事長、原告為董
      事，至85年3 月14日始經該局核准變更登記原告為董事長
      、戊○○為董事已如前述，而原告固主張其係遭訴外人戊
      ○○先後冒名登記為被告之董事及董事長而與被告間無委
      任關係存在，然此業為被告所否認，經查：
      (1)被告自73年4 月向高雄市政府建設局申請更名登記起至
        85 年9月申請停業登記止，其間歷次申請變更登記所附
        申請書、股東同意書及變更登記事項卡上原告之印文均
        屬相同業如上述，而原告曾在被告處擔任會計職務乙情
        ，亦經證人即原告之子蔡宜成於本院審理中證述在卷，
        且原告並自承曾幫忙訴外人戊○○看顧公司約2 、3 年
        ，當時曾在公司看過自己之印章，且在婚姻關係存續期
        間即知悉被登記為被告之董事長等情，則以原告所自承
        在被告任職之期間非短，其間亦曾接觸被告長期用以辦
        理登記之己名印章，且其對自己被登記為被告之董事及
        董事長乙事亦非毫無所悉，設若原告自始未曾同意擔任
        被告之董事及董事長等職務，何以竟於長達20年之期間
        均能容認訴外人戊○○以其名義經營公司而未訴諸法律
        途徑，此顯與常情有悖，再參以原告與訴外人戊○○原
        為夫妻關係，則原告基於夫妻情誼衡情亦不至於拒絕在
        其夫所經營之公司內擔任董事及董事長等職務，毋寧是
        在夫妻離異、雙方關係破裂且被告因欠稅遭強制執行等
        情勢下始不願繼續承擔被告負責人之法律責任，原告主
        張其並未同意擔任被告之董事及董事長等職務乙情實非
        無疑，今被告既已依上開登記印文、原告任職情形而辯
        以原告曾同意擔任董事長，而原告於此之登記並已長期
        知悉，依上各情，應認原告應已同意擔任被告董事及董
        事長之職之事實。
      (2)另依證人即曾任被告股東之丁○○、董事甲○○於本院
        審理中乃分別證稱：「20幾年前，公司的負責人戊○○
        找我投資，我說我沒有錢，他說他要處理，半年後我說
        我沒有錢，就算了，不知道原告是否有擔任公司的職務
        」、「我原先和戊○○夫妻都是朋友，戊○○來找我說
        他要開公司，要我合夥，我有同意合夥，但我向他表示
        我無法投資金錢，我就把身分證、印章交給他辦理勞保
        ，經過7 、8 個月我還是沒有錢，我就向他表示我不要
        參加，這是20幾年前的事情，我不知道原告有無參與公
        司的經營」等語，惟此亦僅足以證明渠等僅為掛名之股
        東及董事，及訴外人戊○○確有參與被告之經營之事實
        ，尚不足以證明原告係遭冒名登記而與被告間無委任關
        係存在之事實，而證人即被告現任股東丙○○雖於本院
        審理中證稱：「我沒有借名給別人登記為被告之股東，
        是到最後該公司有稅金的問題時才知道我變成公司的股
        東，我沒有股東同意書上的印章，也沒看過同意書」等
        語，然其與原告乃姊弟關係，且其亦因被告積欠營利事
        業所得稅而經法務部行政執行署高雄行政執行處以其為
        被告之清算人而核發執行命令乙情，亦有本院向該執行
        處所調取之94年度營稅執專字第00176704號執行案卷可
        稽，則其就本件訴訟顯有利害關係，所述是否實在已有
        可疑，況且其亦證稱：「我不清楚原告有無參與公司的
        經營及被登記為董事長的事情」等語，所述上情自不足
        以證明原告係遭冒名登記而與被告間無委任關係存在之
        事實，再證人蔡宜成於本院審理中所證稱：「之前我母
        親有要求我父親要更名，我不知道我父親的反應，只知
        道他都沒有去變更」等語縱然屬實，亦僅足以證明原告
        當時已無擔任董事長之意願，尚不足以證明原告係遭冒
        名登記而與被告間無委任關係存在之事實。
      (3)至原告就其主張之事實雖另提出照雄工程有限公司（下
        稱照雄公司）與漢瀚營造有限公司之工程合約書、被告
        與名都企業社之工程承包契約書、勇炘有限公司請款聯
        等件為證，惟上開工程合約書之簽約者並非被告，縱其
        上所載承辦人為訴外人戊○○，亦難認與本件有何關聯
        ，而觀勇炘有限公司請款聯上所載客戶名稱雖為被告及
        照雄公司，並經訴外人戊○○於客戶簽名欄內簽名，惟
        此亦與訴外人戊○○確有參與被告之經營之事實無違，
        而不足以證明原告係遭冒名登記而與被告間無委任關係
        存在之事實，另上開工程承包契約書雖係由訴外人戊○
        ○以被告負責人之身分所簽訂，惟上開工程承包契約書
        之簽約時間為86年4 月8 日，其時被告業經全體股東同
        意自85年9 月1 日至86年8 月31日暫停營業1 年並向高
        雄市政府建設局申請停業登記，而照雄公司則係於被告
        暫停營業後之85年10月21日始設立登記，此有被告85年
        9 月13日停業登記申請書、照雄公司之公司登記資本資
        料查詢等件在卷可憑，則被告自不可能於暫停營業後仍
        與他人簽約承攬工程，是被告抗辯其申請停業後，即由
        訴外人戊○○另外申請照雄公司對外營業，上開工程承
        包契約書係照雄公司誤用被告名義所簽訂等語應堪採信
        ，故自難僅憑上開工程承包契約書係由訴外人戊○○以
        被告負責人之身分所簽訂乙事，即得認原告係遭冒名登
        記而與被告無委任關係存在之事實。
    綜上所述，原告應有同意擔任被告之董事及董事長等職務，
    其與被告間自有委任關係存在，從而，原告提起本件訴訟聲
    明求為判決確認兩造間委任關係不存在即無理由，應予駁回
    。
六、結論：原告之訴為無理由，依民事訴訟法第78條，判決如主
    文。
中    華    民    國    95    年    4     月    21    日
                  民事第五庭審判長法  官  黃宏欽
                                  法  官  郭宜芳
                                  法  官  王雅苑
如不服本判決，應於送達後20日內，向本院提出上訴狀並表明上
訴理由，如於本判決宣示後送達前提起上訴者，應於判決送達後
10日內補提上訴理由書（須附繕本）。
上為正本係照原本作成。
中    華    民    國    95    年    4     月    21    日
                                  書記官  洪育祺


司法院資訊處製作；財團法人民間司法改革基金會備份。
